【裁判字號】    97,再,30
【裁判日期】    971204
【裁判案由】    確認行政處分違法
【裁判全文】
臺中高等行政法院判決
                                        97年度再字第30號
                              .
再審原告    甲○○
再審被告    臺中縣政府
代  表  人  乙○○
訴訟代理人  林臺
            丙○○
上列當事人間因確認行政處分違法事件，再審原告對本院94年7
月7日94年度訴字第140號判決及最高行政法院96年1月25日96年
度判字第130號判決提起再審之訴。本院判決如下︰
    主  文
再審之訴駁回。
訴訟費用由再審原告負擔。
    事實及理由
一、事實概要：再審原告未經申請許可，擅自在台中縣和平鄉○
    ○段137-1地號（門牌號碼：台中縣和平鄉○○村○○路○段
    120號）新建貨櫃屋（下稱系爭建物），台中縣和平鄉公所
    於民國（下同）92年7月8日以和鄉建字第0920010928號函檢
    送違章建築查報單，查報係屬違章建築，再審被告派員勘查
    發現現場擅自新建一層高度約3公尺，面積約185平方公尺，
    長度約80公尺鐵皮、鋼架、鐵櫃造建物，乃以93年3月16日
    府工使字第0930083005號違章建築補辦手續通知單，通知再
    審原告應於收到通知後30日內補辦建造執照手續，惟再審原
    告逾期未辦，再審被告以93年5月4日府工使字第0930119889
    號違章建築拆除通知單通知應執行拆除，嗣再審被告以93年
    8月20日府工程字第0930218289號函通知再審原告，排定於
    93年9月30日上午派員於現場集合前往檢查及拆除，復以93
    年8月30日府工程字第0930227225號函通知再審原告，執行
    日期更正為93年9月29日。再審原告不服，於93年9月15日向
    內政部提起訴願，經內政部以再審被告93年5月4日府工使字
    第0930119889號違章建築拆除通知單未由再審被告機關首長
    署名、蓋章，屬有重大明顯瑕疵之行政處分，及被告93年8
    月30日府工程字第0930227225號函因此而失所附麗等由，以
    93年12月2日台內訴字第0930007505號訴願決定，將此二函
    予以撤銷，由再審被告另為適法之處理，其餘部分訴願不受
    理。訴願期間，再審被告另以93年10月28日府工程字第0930
    283901號函通知再審原告，另排定93年11月26日上午派員於
    現場集合前往檢查及拆除，並於93年11月26日派員拆除完畢
    。再審被告於接獲訴願決定後，於93年12月16日以府工使字
    第0930318351號函通知原告撤銷93年5月4日府工使字第0930
    119889號違章建築拆除通知單，另於93年12月23日以府工使
    字第0930335949號違章建築拆除通知單重為處分，再審原告
    不服，提起行政訴訟，經本院94年度訴字第140號判決駁回
    後，提起上訴，經最高行政法院96年度判字第130號判決駁
    回，而告確定。再審原告猶不服，提起本件再審之訴。
二、本件再審原告主張：
    (一)按稱建築物者，為定著於土地上或地面下具有頂蓋、樑柱
      或牆壁，供個人或公眾使用之構造物或雜項工作物，此為
      建築法第4條所明定，再審被告93年府工使字第093011988
      9號違章建築拆除通知單及93年府工使字第0930083005號
      違章建築補辦手續通知單均載明再審原告之系爭建物為「
      鐵皮、鋼架、鐵櫃」，有再審原告之系爭建物原貌現場照
      片多張附原審卷可證，足證系爭建物顯無上開建築法「定
      著於地上或地面下」之要件，亦無違章建築處理辦法第4
      條之查報原因，即使依舊違章建築處理，亦必符合違章建
      築處理辦法第11條、第12條但書之要件，再審被告遽予認
      定原舊有之建築係木材、磚造、鐵柱，新建物係鐵皮、鐵
      架、鐵櫃云云未詳加調查，再審被告所為處分違背法令，
      經再審原告舉證主張顯非違建，請求原審調查審究，上開
      是否構成違章建築之認定及能否執行拆除之重要證物，非
      不易或不能調查，原審均未依法調查審究，亦未將再審原
      告上開主張攻擊方法之意見記載於判決理由項下，顯有民
      事訴訟法第469條第6款判決不備理由之當然違背法令。
    (二)系爭建物坐落之土地原屬國防部陸軍總司令部管理之國有
      土地，再審原告與其他部隊人員則於47年間，遵奉陸軍總
      司令部命令攜眷前往谷關地區紮營駐居，當時陸軍總司令
      部即配發已有軍舍或建築基地（以供未有軍舍者得自建克
      難房屋）予各軍士官暨軍眷等人員，再審原告所受分配之
      宿舍即為系爭建物；嗣於54年2月間，經當時陸軍總司令
      視察谷關地區之駐守部隊生活狀況後，發現再審原告與其
      他部隊人員所居住之軍舍或自建之克難房屋有年久失修、
      隨時倒塌之虞，陸軍總司令遂以（54）陸供部3月17日經
      步部636號令准予陸軍山地及寒地作戰訓練處關於谷關地
      區自建克難戶申請房補費乙案，並由陸軍山地及寒地作戰
      訓練處另以54年3月28日（54）仲莒字第160號令轉知再審
      原告及其他部隊人員在案，再審原告向陸軍總司令部申領
      房屋修繕補償費後，即用以修繕補強系爭建物之房屋結構
      ，嗣後歷經天災毀損，再審原告均予修繕補強系爭建物，
      持續居住迄93年11月26日為止。是再審原告所有之系爭建
      物確非違章建築，此經再審原告提送原審情求調查，非不
      易或不能調查，原審均未依法調查審究，亦未將再審原告
      上開主張攻擊方法之意見記載於判決理由項下，顯有民事
      訴訟法第469條第6款判決不備理由之當然違背法令。
    (三)再審原告於原審所提證物：54年、56年、79年稅捐單位之
      房屋稅籍證明，均蓋有稅捐單位公印可資查證，原審未依
      法調查，即在判決理由第三點以經台中縣稅捐稽徵處東勢
      分處（按：現改制為台中縣地方稅務局東勢分局）93年4
      月12日中縣稅東分房字第0935002251號函復略以：「經查
      本分處稅籍資料，業已拆除並註銷。」即率予認定系爭建
      物已非再審原告所陳54年間陸軍總司令部補助修繕之建物
      ，而係另一新建違章建築，再審被告認定並無違誤云云，
      判決再審原告敗訴，足證原審判決有未依法調查證據之當
      然違背法令。
    (四)下列證物於原審皆已提出，可證明系爭建物自51年起至拆
      除前一直存在，惟原審判決均未予斟酌：陸軍山地及寒地
      作戰訓練處54年3月28日（54）仲莒字第160號令、原告眷
      籍卡、陸軍未配眷舍眷戶資料卡、和平鄉○○段137地號
      土地登記簿謄本、臺中縣政府54年上期房屋稅通知單影本
      、原告全戶51年立戶之戶口名簿影本、台電台中區管理處
      51年4月份的電費收據影本、台電台中區營業處66年11月9
      日中區業電發字第1725899號函影本。爰依行政訴訟法第2
      8條第10款（按：現行行政訴訟法第273條第1項第13款、
      第14款）之規定提起再審之訴，並聲明求為判決：1.最高
      行政法院96年度判字第130號判決及台中高等行政法院94
      年度訴字第140號判決均廢棄。2.訴願決定及原處分均撤
      銷。3.再審被告應賠償再審原告新台幣2,000,000元，及
      自起訴狀繕本送達翌日起至清償日止按年息百分之5計算
      之利息。
三、再審被告則以：
    (一)依最高行政法院96年度判字第130號判決理由五：「‧‧
      ‧又查系爭建物為新建之鋼架鐵皮屋，此有卷附之相片及
      上訴人（再審原告）提出之建材估價單日期均屬民國92年
      間，可為明證，故原審依據臺中縣和平鄉公所違章建築之
      查報，及被上訴人（再審被告）派員勘查之結果，暨臺中
      縣地方稅務局東勢分局函復略以：本分處舊有稅籍資料，
      業已折除並註銷，而原處分認定當時現場為鐵皮、鋼鐵架
      、貨櫃屋組合而成之新建物，上述房屋已於92年10月設籍
      課稅在案等證據，以被上訴人（再審被告）認定系爭建物
      為新建之違章建築，應予拆除，並無不合等情，並在判決
      理由中敘明其所憑之證據及得心證之事由，核與證據及論
      理法則均無違悖。‧‧‧」等語，再審被告認定系爭建物
      為違章建築並予以拆除，並無違法，依行政訟法第116條
      第1項及違章建築處理辦法第6條之規定，於程序上亦無違
      誤。
    (二)再審被告93年府工使字第0930119889號「違章建築拆除通
      知單」及93年府工使字第0930083005號「違章建築補辦手
      續通知單」載明建築物為「鐵皮、鋼架、鐵櫃」係供個人
      或公眾使用之構造物或雜項工作物，此為建築法第4條所
      明定，成立要件無庸置疑，該違章建築之事實認定並無疑
      慮。再審原告訴稱：系爭標的經陸軍總司令部54年間補助
      修繕云云。惟查再審原告所提54年、56年、79年稅捐單位
      之房屋稅籍證明，經臺中縣地方稅務局東勢分局93年4月
      12日中縣稅東分房字第0935002251號函復略以：「經查本
      分處稅籍資料，業已拆除並註銷。」原處分認定當時現場
      為鐵皮、鋼鐵架、貨櫃屋組合而成，依據其建築材料研判
      係係爭建物屬新建物，且經臺中縣地方稅務局東勢分局93
      年4月7日中縣稅東分房字第09300284100號函略以：「‧
      ‧‧依本分處稅籍資料記載上述房屋已於92年10月設籍課
      稅在案。」故系爭建物已非再審原告所陳為原54年間陸軍
      總司令部補助修繕建物，應屬違章建築之事實經再審被告
      認定無誤。另查，再審原告稱上開貨櫃屋並非建築物疑義
      乙節，案經現場勘查該貨櫃屋復有居住之事實，依內政部
      96年2月26日台內中營字第0960800808號函釋，該違章建
      築之事實並無疑慮，再審原告主張系爭建物非屬違章建築
      部分，依法顯無可採。此並經內政部訴願審議委員會（案
      號0000000000）訴願決定理由指稱，系爭貨櫃屋乃定著於
      土地上具有頂蓋及牆壁，並設有門、窗，供再審原告居住
      使用，依首揭函釋，核屬建築法第4條規定之建築物。系
      爭貨櫃屋坐落於臺中縣和平鄉○○段137-1地號土地，該
      地號土地之所有權人為中華民國，管理者為行政院原住民
      委員會，再審原告並未取得土地使用權之同意，亦非地上
      權人，再審原告之貨櫃屋無合法使用權源而占用國有土地
      ，無法補辦建照執照手續，乃屬實質違建，則系爭貨櫃屋
      究係如再審原告所述於93年11月26日前即已存在，亦或再
      審被告主張之經再審被告拆除後再審原告重新建造，並不
      影響貨櫃屋屬實質違建之事實，上開事實並有臺中縣和平
      鄉公所96年10月30日和鄉建字第0960016078號函檢送違章
      建築查報單影本、現場照片影本、土地登記謄本附卷可憑
      ，則再審被告以97年4月2日府工使字第0970090024號通知
      單通知再審原告應予拆除，依法並無不合，應予以維持；
      並經訴願決定在案。
    (三)系爭違章建築經再審被告於97年9月3日執行強制拆除，並
      經於97年9月19日府工程字第0970263198號函知再審原告
      依規定予以結案在案，再審被告之處分係依法律規定辦理
      執行，並無違誤等語，資為抗辯。並聲明求為判決駁回再
      審原告之訴。
四、本件係提起再審之訴，故本件之爭點為再審原告於本院前審
    審理中所提出之陸軍山地及寒地作戰訓練處54年3月28日（
    54）仲莒字第160號令、原告眷籍卡、陸軍未配眷舍眷戶資
    料卡、和平鄉○○段137地號土地登記簿謄本、台中縣政府
    54年上期房屋稅通知單影本、原告全戶51年立戶之戶口名簿
    影本、台電台中區管理處51年4月份的電費收據影本、台電
    台中區營業處66年11月9日中區業電發字第1725899號函影本
    ，證明系爭建物自51年起至拆除前一直存在，本院是否漏未
    斟酌？及其主張原確定判決有民事訴訟法第469條第6款判決
    不備理由之當然違背法令部分，是否屬於行政訴訟之再審事
    由？
五、按行政訴訟法第273條第1項第14款規定，原判決就足以影響
    於判決之重要證物漏未斟酌者，得以再審之訴，對於確實判
    決聲明不服，但當事人已依上訴主張事由，或知其事由而不
    主張者，不在此限。本件再審原告前向本院起訴，請求判決
    確認已執行完畢之93年5月4日府使工字第0930119889號違章
    建築拆除通知單及93年10月28日府使工字第0930283901號函
    均屬違法處分，並請求再審被告賠償新台幣2百萬元，及自
    起訴狀繕本送達翌日起至清償日止，按年息百分之5計算之
    利息。再審原告於本院前審審理中所提出之上開證物，業經
    本院94年度訴字第140號判決理由中詳述：「三、．．．，
    然查原告所提54年、56年、79年稅捐單位之房屋稅籍證明，
    經台中縣稅捐稽徵處東勢分處93年4月12日中縣稅東分房字
    第0935002251號函復略以：『經查本分處稅籍資料，業已拆
    除並註銷。』而原處分認定當時現場為鐵皮、鋼鐵架、貨櫃
    屋組合而成之新建物，台中縣稅捐稽徵處東勢分處93年4月7
    日中縣稅東分房字第09300284100號函復被告工務局以：『
    一．．．。二依本分處稅籍資料記載上述房屋上述房屋已於
    92 年10月設籍課稅在案。」故系爭建物已非原告所陳原54
    年間陸軍總司令輔助修繕之建物，而係屬另一新建違章建築
    ，被告認定並無違誤。四、而本件已執行完畢之被告93年5
    月4日府使工字第0930119889號違章建築拆除通知單及93年
    10月28日府使工字第0930283901號函，既經內政部予以撤銷
    ，原告再予以確認為違法，即無必要，亦無確認利益，原告
    主張為無理由應予駁回。又本件系爭建物既為違章建築，被
    告依法予以拆除，並無違誤，已如前述，從而原告請求被告
    應賠償原告2百萬元（其中1百萬元為房屋損害費用，另精神
    慰撫金為1百萬元）及自起訴狀繕本送達翌日起至清償日止
    ，按年息百分之5計算之利息，亦失所附麗，為無理由，應
    併予駁回。」此有本院94年7月7日94年度訴字第140號判決
    在卷可按。且再審原告不服本院上開判決，曾以上開理由提
    起上訴，經最高行政法院於96年1月25日以96年度判字第130
    號判決理由中詳述：「被上訴人（即再審被告）93年5月4日
    府工使字第0930119889號違章建築拆除通知單，係屬被上訴
    人認定系爭建物為違章建築之行政處分，系爭建物於93年11
    月26日執行拆除完畢，亦即該處分已於其時執行完畢而不存
    在。訴願機關之訴願決定於上開處分執行完畢而不存在後之
    同年12月2日，始作成撤銷上開處分之決定，因該處分已執
    行完畢而不存在，自無從加以撤銷，故該訴願決定顯不生效
    力。雖該處分書未由被上訴人首長署名、蓋章，而屬有瑕疵
    之行政處分，惟事後被上訴人已加以補正，是以上訴人提起
    確認該已執行完畢之行政處分為違法處分，在程序尚無不合
    ，惟該處分程序上之瑕疵既已補正，上訴人仍以該程序上之
    瑕疵，據以主張該處分違法而提起確認之訴，自無可採。次
    查被上訴人93年10月28日府工程字第0930283901號函，僅通
    知已被查報之違章建築執行拆除之日期，其為原行政處分之
    執行通知，係屬事實通知之一種，並非另外發生法律效果之
    行政處分，上訴人對此一併提起確認行政處分違法之訴，顯
    屬不合法而應予駁回。又查系爭建物為新建之鋼架鐵皮屋，
    此有卷附之相片及上訴人提出之建材估價單日期均屬92年間
    ，可得為明證，故原審依據台中縣和平鄉公所違章建築之查
    報，及被上訴人派員勘查之結果，暨台中縣稅捐稽徵處東勢
    分處函復略以：本分處舊有稅籍資料，業已拆除並註銷，而
    原處分認定當時現場為鐵皮、鋼鐵架、貨櫃屋組合而成之新
    建物，上述房屋已於92年10月設籍課稅在案等證據，以被上
    訴人認定系爭建物為新建之違章建築，應予拆除，並無不合
    等情，並在判決理由中敘明其所憑之證據及得心證之事由，
    核與證據及論理法則均無違悖。故被上訴人認定系爭建物為
    違章建築，尚非違法之行政處分，上訴意旨猶以：被上訴人
    93年3月16日府工使字第0930083005號「違章建築補辦手續
    通知單」及93年5月4日府工使字第0930119889號「違章建築
    拆除通知單」均載明系爭房屋為「鐵皮、鋼架、鐵櫃」，足
    證尚與建築法第4條所定之建築物之要件不符，自不構成違
    章建築，然被上訴人未詳加調查遽予認定系爭建物係鐵皮、
    鐵架、鐵（貨）櫃而構成違章建築，原判決對此不僅未予審
    究，亦未將上訴人之攻擊防禦方法記載於判決理由項下，實
    有判決不備理由之當然違背法令。又上訴人向原審提出54年
    、56年及79年房屋稅捐單位之房屋稅籍證明，然該房屋稅籍
    資料是否已依法銷毀、稅捐機關所發之文書是否涉及偽證致
    影響上訴人之權益，原審未依法予以調查，即逕行認定系爭
    建物已非上訴人所陳原54年間陸軍總司令部補助修繕之建物
    ，而係屬另一新建違章建築，原判決顯有未依法調查證據及
    判決不備理由之當然違背法令等語。依上開說明，無非係上
    訴人一己之見解，顯屬無據而殊無可採。綜上；原審斟酌全
    辯論意旨及調查證據之結果，駁回上訴人之訴，理由雖有部
    分未盡妥適，惟判決結果則無異，仍應予以維持。上訴論旨
    ，仍執前詞，指摘原判決違誤，求予廢棄，難認有理由，應
    予駁回。」等語，駁回再審原告之上訴，此亦有該案判決在
    卷可證，足徵本院94年度訴字第140號判決及最高行政法院
    96年度判字第130號確定判決，均已就再審原告所提上開證
    物予以審酌，並詳述其不足採之理由，並無再審原告主張其
    提出之上開證物，本院及最高行政法院漏未斟酌之情形，本
    件再審為無理由，應予駁回。又再審原告前向本院起訴，其
    訴之聲明係請求判決「確認已執行完畢之93年5月4日府使工
    字第0930119889號違章建築拆除通知單及93年10月28日府使
    工字第0930283901號函均屬違法處分，並請求再審被告賠償
    新台幣2百萬元，及自起訴狀繕本送達翌日起至清償日止，
    按年息百分之5計算之利息。」，並未請求判決「再審訴願
    決定、訴願決定及原處分均撤銷」，此有再審原告於94 年3
    月15日向本院提出之起訴狀在卷可按，本件再審原告提起再
    審之訴，其訴之聲明增列「再審訴願決定、訴願決定及原處
    分均撤銷」，自非屬再審之訴所得審究之範圍，再審原告此
    部分之訴，亦屬無理由，應併予駁回。次查再審原告主張原
    確定判決有民事訴訟法第469條第6款判決不備理由之當然違
    背法令，作為再審事由部分。經查行政訴訟法第273條第1項
    各款所列之再審事由，並無「原確定判決有民事訴訟法第
    469條第6款判決不備理由之違法」，得作為再審之事由，再
    審原告以此作為再審事由部分，其再審之訴為不合法，本應
    以裁定駁回其再審之訴，惟再審主張本件原確定判決有「就
    足以影響於判決之重要證物漏未斟酌」部分，既經本院以判
    決駁回，則就此部分亦併以判決駁回之。
六、據上論結，本件再審之訴為無理由，依行政訴訟法第281條
    、第195條第1項後段、第98條第1項前段，判決如主文。
中    華    民    國    97    年    12    月     4    日
                臺中高等行政法院第三庭
                          審判長法  官  林  金  本
                                法  官  林  秋  華
                                法  官  許  武  峰
以上正本證明與原本無異。
如不服本判決，應於判決送達後20日內向本院提出上訴書狀，其
未表明上訴理由者，應於提起上訴後20日內向本院提出上訴理由
書（須依對造人數附具繕本）；如於本判決宣示或公告後送達前
提起上訴者，應於判決送達後20日內補提上訴理由書（須附繕本
）。未表明上訴理由者，逕以裁定駁回。
中    華    民    國    97    年    12    月     4    日
                                書記官  丁  俊  賢


司法院資訊處製作；財團法人民間司法改革基金會備份。
